【裁判字號】    92,台上,867
【裁判日期】    920430
【裁判案由】    回復原狀
【裁判全文】
最高法院民事判決                                九十二年度台上字第八六七號
    上  訴  人  甲○○
    訴訟代理人  王麗仁律師
    被 上訴 人  乙○○
右當事人間請求回復原狀事件，上訴人對於中華民國九十年七月三十一日台灣高等法
院第二審判決︵九十年度重上字第一０八號︶，提起上訴，本院判決如左：
    主  文
上訴駁回。
第三審訴訟費用由上訴人負擔。
    理  由
本件上訴人主張：門牌號碼台北市○○區○○路二段六七號之地下室為同號地上三層
樓集合住宅之防空避難室，即為該建物之從物或附屬建物，原始起造人鄭含芳於民國
六十八年二月一日將一至三樓連同系爭地下室讓與訴外人謝三郎，謝三郎則於七十年
二月三日將系爭地下室單獨轉讓予被上訴人，並於七十一年十二月十日將一至三樓建
物轉讓予上訴人，謝三郎將系爭地下室單獨讓與被上訴人之行為，違反公共利益而無
效，上訴人既受讓整棟建物，當隨同取得地下室所有權，被上訴人係無權占有系爭地
下室等情，爰依民法第七百六十七條、第一百八十四條第一項之規定，求為命被上訴
人將系爭如附圖Ｄ所示面積八０‧五八平方公尺之地下室騰空，回復原狀返還上訴人
之判決。
被上訴人則以：被上訴人是於七十年九月二十九日向訴外人張福興購得系爭地下室使
用權及台北市○○路○段六五號一至三樓，而張福興則是向訴外人謝三郎購得系爭地
下室。該地下室有獨立之出入口，並非地上建物之附屬建物或從物，被上訴人已取得
使用權，上訴人至七十一年十二月十日才向謝三郎購買同路段六七號一至三樓，並不
包含系爭地下室，被上訴人自非無權占有等語，資為抗辯。
原審依審理之結果，以：坐落台北市○○區○○路二段五九號至七一號屬於集合住宅
，地下室面積共二百四十四點六五五平方公尺，為防空避難室使用，依據該集合住宅
各原始起造人出具同意書表示，地下室因僅做防空避難用，故不擬參加保存登記，因
此該集合住宅之地下室並未為所有權登記，而其中六七號建物及地下室原始起造人為
鄭含芳，六十五號建物及地下室原始起造人為謝三郎、謝陳真足，鄭含芳於六十八年
二月一日將六七號全部建物連同系爭地下室讓與謝三郎，謝三郎則於七十年二月三日
將系爭地下室單獨轉讓與被上訴人之前手張福興，地上一至三樓則於七十一年間讓與
上訴人，目前六七號一至三樓登記為上訴人所有，六五號一至三樓登記為被上訴人所
有，六七號地下室則是被上訴人占用中，乃兩造不爭執之事實，且有使用執照存根、
建物登記簿謄本、台北市士林地政事務所九十年六月十八日北市士地一字第九０六０
九八五二００號函及原始起造人同意書附卷足憑︵一審重訴字卷三九至五八、九二頁
、原審卷六六至七四、八八、一０七、一０八頁︶，堪信為真。按土地及其定物，
原均得為獨立之不動產。土地上之定物，如足以避風雨，可達於經濟上之使用目的
者，即為有別於土地之不動產。而不動產物權，其依法律行為取得者，非經登記，不
生效力，觀之民法第七百五十八條規定自明。坐落於房屋之地下層而足以避風雨，並
具有經濟上之使用目的，難謂非為土地上之獨立定物。殊不因其於建造之初或受法
令之限制，僅得作「防空避難設備」之用，即指其不具不動產之屬性。則地下室以上
樓層之區分所有建物所有人，茍非為地下室之原始建造人或基於法律行為︵例如：買
賣︶並辦妥登記，無從取得該地下室之所有權。查上開六十五號建物位於山坡地，因
高低差之關係，由正門進入是地下室，有獨立之出入門戶，目前六五及六七號地下室
已變更為一個大房間，作為陳設傢俱，供人展覽使用，只有從六五號可通往地下室，
並沒有其他出入口等情，有第一審法院八十九年九月十八日勘驗筆錄為憑︵一審重訴
字卷一二四、一二五頁︶，且上訴人請求返還之六七號地下室面積達八十點五八平方
公尺，顯足以遮風避雨，達於經濟上之使用目的，已具備獨立不動產之要件。惟該地
下室既無為單獨所有權登記，亦未登記為地上房屋之附屬部分，乃屬未經保存登記之
建物，上訴人購買六七號房屋時，僅登記為六七號地上一至三樓所有權人，並未包含
地下室，雖依使用執照記載該地下室為供防空避難使用，惟被上訴人既非系爭地下室
之原始建造人，或已因買賣登記而取得所有權，自難謂其取得地下室所有權。其次，
縱如上訴人所稱六七號地下室與六七號建物同為原始起造人鄭含芳所有，其將上開建
物及地下室一併出售謝三郎等語，惟因地下室部分未經所有權登記，謝三郎至多取得
地下室之事實上處分權，而據被上訴人稱其是向張福興購買六五號建物、地下室及六
七號地下室，張福興則是從謝三郎處受讓六七號地下室之使用權，上訴人亦不爭執︵
原審卷八八、一０七、一０八頁︶，惟主張其前手謝三郎無權將地下室單獨轉讓被上
訴人云云，然謝三郎既取得地下室之處分權，自包含管理使用權，謝三郎將使用權移
轉被上訴人，應無不可，再參諸上訴人自承於買受六七號房屋時不知有地下室等情，
適足以證明其買受之標的物並不包含系爭地下室之處分權或使用權，即難謂被上訴人
為無權占用系爭地下室。至上訴人主張依防空法第六條及其施行細則第十三條規定，
都市計畫地區建築物須附建防空避難設備，惟此乃公法規定，與私法權利之歸屬無關
，且被上訴人固取得該地下室使用權，但該地下室並未免除防空避難功用，故此僅涉
及被上訴人於必要時是否應履行提供地下室作為上訴人防空避難之義務而已，尚難因
此即謂轉讓使用權違反公共利益。上訴人既未登記取得地下室所有權，復非地下室之
原始起造人，即非所有權人，而被上訴人復取得該地下室使用權，並非無權占有，自
亦無侵害上訴人權利可言，從而，上訴人依民法第七百六十七條規定或侵權行為法律
關係，請求被上訴人將如附圖Ｄ所示面積八０‧五八平方公尺之地下室，騰空回復原
狀並返還上訴人，顯屬無據，不應准許。並說明兩造其餘攻擊防禦方法不予審究之意
見，因而維持第一審所為上訴人敗訴之判決，駁回其上訴，經核於法並無違背。上訴
論旨，就原審取捨證據、認定事實之職權行使，指摘原判決不當，求予廢棄，非有理
由。
據上結論，本件上訴為無理由，依民事訴訟法第四百八十一條、第四百四十九條第一
項、第七十八條，判決如主文。
中      華      民      國    九十二    年      四      月     三十     日
                              最高法院民事第二庭
                                  審判長法官  曾  桂  香
                                        法官  劉  延  村
                                        法官  劉  福  聲
                                        法官  黃  秀  得
                                        法官  李  彥  文
      右正本證明與原本無異
                                              書  記  官
中      華      民      國    九十二    年      五      月     十三     日


司法院資訊處製作；財團法人民間司法改革基金會備份。
